臺灣高等法院刑事判決　　　　　　　　　　　　　　九十一年度上易字第八三號
　　上　訴　人　臺灣臺北地方法院檢察署檢察官
　　被　　　告　乙○○
　　輔　佐　人　甲○○
右上訴人因被告違反著作權法案件，不服臺灣台北地方法院九十年度簡上字第二六八
號，中華民國九十一年二月二十一日第一審判決（起訴案號：臺灣台北地方法院檢察
署八十九年度偵字第一五二五六號），提起上訴，本院判決如左：
    主  文
上訴駁回。
    理  由
一、公訴意旨略以：被告乙○○係位於台北市○○區○○路三段四０巷二０號之三「
    銘玉園山野俱樂部」（未辦營業登記）之負責人，明知「秋雨彼一暝」、「無人
    熟識」、「愛不對人」及「傷心酒店」等四首歌曲，為啟航國際股份有限公司（
    下稱啟航公司）取得著作權，竟未經啟航公司同意或授權，基於概括犯意，自民
    國八十九年六月間起，在其所營前揭俱樂部內，以ＶＣＤ點唱機擅自公開演出（
    起訴書誤載為公開上映，經公訴人於九十一年二月七日論告書更正）供不特定顧
    客點唱，嗣於八十九年七月十三日十七時三十分許，經警會同啟航公司代理人黃
    誌浩持檢察官核發之搜索票當場查獲，並扣得盜版光碟二片及點歌目錄二本，因
    認被告涉有著作權法第九十二條罪嫌云云。
二、按犯罪事實應依證據認定之，無證據不得推定其犯罪事實；不能證明被告犯罪者
    ，應諭知無罪之判決，刑事訴訟法第一百五十四條、第三百零一條第一項分別定
    有明文。認定犯罪事實應憑積極證據，倘積極證據不足以為不利於被告事實之認
    定時，即應為有利被告之認定，更不必有何有利之證據；又刑事訴訟上證明之資
    料，無論其為直接證據或間接證據，均須達於通常一般之人均不致於有所懷疑，
    而得確信其為真實之程度，始得據為有罪之認定，若其關於被告是否犯罪之證明
    未能達此程度，而有合理性懷疑之存在，致使無從形成有罪之確信，根據「罪證
    有疑，利於被告」之證據法則，即不得遽為不利被告之認定，最高法院三十年上
    字第八一六號、七十六年臺上字第四九八六號分別著有判例。
三、本件公訴人認被告涉犯著作權法第九十二條規定之罪嫌，無非係以上開事實有告
    訴代理人指訴、現場照片、授權書一份、盜版光碟二片、點歌目錄二本扣案，且
    上訴人未提出其向米笛公司購買點唱機之合法授權書，被告以新台幣一萬七、八
    千元遠低於通常市價買進之情形，具侵害著作權之故意，為其論據。訊據被告固
    就其為銘玉園山野俱樂部之負責人，並購買點唱機供人點歌演唱之事實不爭執，
    惟堅決否認有何侵害著作權情事，辯稱：伊所經營之銘玉園長青聯誼會，服務老
    人家供其聚會，非以營利為目的之卡拉ＯＫ店，而伊八十九年六月間向米笛公司
    購買點唱機設備，是合法的，機器裡燒錄很多歌曲，伊並不知系爭之四首歌曲亦
    燒錄在機器裡面，伊並無侵害告訴人著作財產權之故意等語。
四、經查：（一）、九十一年一月十七日公布施行之刑事訴訟法第一百六十一條第一
    項規定：「檢察官就被告犯罪事實，應負舉證責任，並指出證明之方法」，此乃
    鑑於我國刑事訴訟法之設計採無罪推定原則，以檢察官立於當事人地位，對於被
    告進行追訴，檢察官對於被告之犯罪事實，自應負提出證據及說服之實質舉證責
    任，且非有關於公平正義之維護或對被告之利益有重大關係事項，法院無庸依職
    權調查之，同法第一百六十三條第二項亦定有明文。又九十年十一月十二日公布
    施行之著作權法第三十七條第六項前段規定：「音樂著作經授權重製於電腦伴唱
    機者，利用人利用該電腦伴唱機公開演出該著作，不適用第七章規定」，是電腦
    伴唱機使用人公開演出他人享有著作財產權之音樂著作，倘該電腦伴唱機業經授
    權重製，即無須負擔刑事責任，亦即，行為人利用之電腦伴唱機未經授權重製之
    事實，為構成同法第九十二條擅自以公開演出之方法侵害他人之著作財產權之前
    提要件。本案被告既辯稱其於右揭時地使用之電腦伴唱機係向米笛公司購買，然
    公訴人並未就米笛公司未經授權重製於電腦伴唱機之不利於被告之事實舉證，且
    同法第九十二條之規定乃告訴乃論之罪，亦非屬與公平正義之維護或對被告之利
    益有重大關係事項，依首揭修正刑事訴訟法之意旨，自應認檢察官之就被告以公
    開演出之方法侵害著作財產權之證明方法不足；（二）、著作權法第九十二條規
    定：「擅自以公開口述、公開播送、公開上映、公開演出、公開展示、改作、編
    輯或出租之方法侵害他人之著作財產權者」之規定觀之，著作權法第九十二條關
    於侵害他人著作財產權之刑事處罰規定，為實害犯，即必有實際之侵害他人之著
    作財產權之行為，始構成該罪。查本件被告自八十九年六月間購買電腦伴唱機，
    迄同年七月十三日查獲止，僅一個月餘，而系爭電腦伴唱機內所收錄之詞曲計達
    一萬九千餘首，據卷附現場照片，該址位於木柵貓空山區，提供場地供人煮食休
    憩為主，電腦伴唱機為輔助性娛樂之用，非如市區內以計時消費使用頻繁之卡拉
    ＯＫ店，實難依系爭電腦伴唱機內查有上開四首詞曲，據以推定確有不特定之客
    人曾點播上開四首詞曲，而有「公開演出」該音樂著作之情事。至告訴代理人黃
    誌浩雖於警訊中指稱渠於八十九年七月七日曾至該店內消費蒐證，發現該店有上
    開四首歌曲供客人點唱，渠等共四人在該店消費一千八百元，因該店無營利事業
    證，未開立發票及收據云云（參偵查卷宗第五頁反面），其後於同年七月十三日
    經警會同搜索，並提出該店名片一紙、照片二十一幀為證，然查告訴代理人之告
    訴黃誌浩所提出之名片固可證明渠曾前往該址消費，此亦為被告所不爭，然該名
    片尚不足認確有其他不特定客人曾點播並公開演出上揭歌曲，且告訴人啟航公司
    委任之代理人既係依該公司指示至現場點播，則點播演唱系爭電腦伴唱機內上開
    四首詞曲之行為，顯已取得告訴人啟航公司之同意，自無擅自以公開演出之方法
    侵害告訴人啟航公司詞曲之音樂著作著作財產權可言。況告訴代理人黃誌浩亦非
    「不知情之第三人」，被告自非利用不知情而無刑事責任能力之第三人犯罪之「
    間接正犯」，顯無以據此為被告不利之認定，此外，復查無其他積極證據足資認
    定不特定人曾點唱前開歌曲，自屬不能證明被告犯罪。
五、原審本於上開理由，以不能證明被告犯罪，為被告無罪之判決，揆之前揭說明，
    核無不合。公訴人上訴意旨以：（一）、被告於其經營之銘玉園山野俱樂部內，
    以ＶＣＤ點唱機公開演出啟航公司享有著作權之「秋雨彼一暝」、「無人熟識」
    、「愛不對人」、「傷心酒店」等四首歌曲，業據被告於警訊及偵查中供明在卷
    ，核與啟航公司職員葉誌浩、陳馨卿於警訊及偵查中所述情節相符，並有啟航公
    司所提出之著作財產權專屬授權書、現場照片二十一幀、盜版光碟及點歌本二本
    可稽，公訴人就被告未經授權而侵害他人之著作財產權，已盡提出證據及說服責
    任，依新修正之刑事訴訟法第一百六十三條第二項但書規定，法院如為發現真實
    ，就被告確未取得授權之有關被告利益重大事項，即應依職權調查證據，不宜因
    本案係屬告訴乃論之罪而有差別待遇；（二）、著作權法第三十七條第六項固規
    定：「音樂著作經授權重製於電腦伴唱機者，利用人利用該電腦伴唱機公開演出
    該著作，不適用第七章之規定。」，惟其構成要件乃音樂著作經授權重製於電腦
    伴唱機之情形，如未經授權重製，自無該條項之適用。查被告自米笛公司購買電
    腦伴唱機時，並未取得米笛公司已獲合法授權重製本案音樂著作之保證，被告於
    偵查中亦自承其購買點唱機時所取得之附贈光碟並未經合法授權，且明知該點唱
    機係供家庭使用等語，足證其對該歌曲光碟不得公開使用及不得供作營業用途，
    具有認識，而被告於案發後雖隨即就本案之四首歌曲向中華音樂著作權人聯合總
    會取得授權，惟是否能逕予適用著作權法第三十七條第六項本文之規定，亦尚有
    推求餘地；（三）、欲公開使用他人之著作，須先取得授權，已成今日大家可以
    信守之法則，被告於購買電腦伴唱機時，既知係將來供公眾使用，卻未取得任何
    授權書以求自保，已與一般行之成習之做法不同，又被告自承提供點唱機供人點
    唱，迄自被查獲時，約達半年，且系爭之四首歌曲均係點播率極高之音樂著作，
    足證其間供點唱歌曲包括本案被侵害著作權之四首歌曲，況證人黃誌浩於八十九
    年七月十三日至銘玉園山野俱樂部查證時，確曾查得該四首歌曲有被侵害著作權
    之情事，業據其於警訊時證述明確，並有現場照片附卷可稽，是該四首歌曲確有
    被點播，應堪認定，原審僅以未當場查獲公開演出之行為即認該歌曲未被點播，
    實嫌速斷等語，執之指摘原判決諭知被告無罪係不當。惟按本件原審諭知被告無
    罪，係因查無積極證據足資證明，上訴意旨之上開三點，已經原審於判決理由中
    詳為說明，又證人黃誌浩為告訴人之代理人，告訴代理人之告訴與告訴人之告訴
    ，均係以使被告受刑事訴追為目的，尚不得僅以告訴代理人之告訴遽入人罪，是
    本件上訴為無理由，應予駁回。
據上論斷，應依刑事訴訟法第三百六十八條，判決如主文。
本案經檢察官李進誠到庭執行職務。
中      華      民      國    九十一    年      五      月     十六     日
                            台灣高等法院刑事第十三庭
                                審判長法  官  蔡    燉
                法  官  盧  彥  如
                                      法  官  鄧  振  球
右正本證明與原本無異。
不得上訴。
                                      書記官  洪  秋  帆
中      華      民      國    九十一    年      五      月     二十     日
